【裁判字號】    97,易,774
【裁判日期】    981002
【裁判案由】    妨害公務
【裁判全文】
臺灣桃園地方法院刑事判決               97年度易字第774號
公  訴  人  臺灣桃園地方法院檢察署檢察官
被      告  甲○○
                    （另案於臺灣臺北看守所羈押中）
指定辯護人  本院公設辯護人  丙○○
上列被告因妨害公務案件，經檢察官提起公訴（96年度偵字第29
830 號），本院判決如下︰
    主  文
甲○○於公務員依法執行職務時，當場侮辱，累犯，處拘役貳拾
日，如易科罰金，以新臺幣壹仟元折算壹日。又對於公務員依法
執行職務時，施強暴，累犯，處拘役參拾日，如易科罰金，以新
臺幣壹仟元折算壹日。應執行拘役肆拾日，如易科罰金，以新臺
幣壹仟元折算壹日，並於刑之執行完畢或赦免後，令入相當處所
，施以監護陸月。
    事  實
一、甲○○前於民國90年間因竊盜案件，經本院以90年度易字第
    2491號判決判處有期徒刑6 月確定，於92年9 月18日執行完
    畢，於93年間另因公共危險案件，經臺灣板橋地方法院判處
    有期徒刑1 年11月確定，於96年5 月20日縮短刑期期滿執行
    完畢。其自88年6 月4 日起至臺北市立聯合醫院（簡稱聯合
    醫院）就診，經診斷患有精神分裂症，出現怪異語言、行為
    ，並有幻聽、妄想等症狀，多次於精神科住院治療，因缺乏
    病識感，出院後皆未能持續規則服藥，導致病情反覆復發，
    而使認知功能、現實判斷能力日益受損，致其辨識行為違法
    及依其辨識而行為之能力，顯著降低，於96年11月28日上午
    9 時24分許，至桃園縣桃園市○○路1 號臺灣桃園地方法院
    檢察署服務中心，站立櫃檯前，手持判決書置於櫃檯桌上，
    以判決不公害他被關等語咆哮，並基於於公務員依法執行職
    務時，當場侮辱之犯意，對依法執行職務之書記官乙○○當
    場接續以「幹」、「幹你娘」等粗俗言語，當場辱罵依法執
    行職務之公務員乙○○，足以貶低乙○○之社會評價，另基
    於對於公務員依法執行職務施強暴之犯意，以右手揮拳欲攻
    擊乙○○頭部，並踩上椅子，跳上上開櫃檯，持續右手揮拳
    欲攻擊乙○○，乙○○見狀抓住甲○○左手，將其拉下櫃檯
    ，甲○○仍持續以右手揮拳攻擊，幸乙○○均閃避得宜而未
    受傷，旋將甲○○制伏後，經法警聞訊趕往現場處理並當場
    逮捕。
二、案經桃園縣政府警察局桃園分局報請臺灣桃園地方法院檢察
    署檢察官偵查後起訴。
    理  由
一、訊據被告甲○○矢口否認有何對於公務員依法執行職務時，
    當場侮辱及施強暴之犯行，辯稱：伊沒有罵過三字經，沒有
    打人云云。經查，被告於前揭時、地，對依法執行職務之書
    記官乙○○，以前開粗俗言語予以當場侮辱，嗣並揮拳攻擊
    乙○○之事實，業經證人乙○○於檢察官偵查中證述詳盡，
    並經證人徐彭桂容於警詢中證稱：被告持法院判決書向當時
    執勤書記官乙○○質疑判決不公，之後就大聲咆嘯並跳上服
    務台桌上揮拳攻擊乙○○，因乙○○右手將被告左手抓住，
    被告就在服務台內繼續揮拳攻擊乙○○等情可參（見偵查卷
    第11-12 頁），復有證人乙○○出具之職務報告、現場監視
    錄影畫面翻拍照片4 張、被告當日所持之本院90年度易字第
    2491號刑事判決可佐（見偵查卷第14-15 、19-20 頁），足
    見被告確實以「幹」、「幹你娘」之言語當場辱罵乙○○，
    並多次以右手揮拳攻擊乙○○。是被告前揭所辯，無非畏罪
    圖卸之詞，不足採信。
二、按刑法第135 條第1 項之罪，以對於公務員依法執行職務時
    施強暴脅迫為要件。此之所謂「施強暴」，不以對於公務員
    之身體直接實施暴力為限，凡以公務員為目標，而對物或對
    他人施暴力，其結果影響及於公務員之執行職務者，亦屬之
    ，且以行為人對於公務員依法執行職務時，施以強暴、脅迫
    ，即當之，又所稱「強暴」，係指一切有形力即物理力之行
    使而言（最高法院84年度台非字第333 號判決、82年度台上
    字第608 號判決意旨參照）。查被告甲○○確有多次以右手
    揮拳攻擊乙○○頭部，並踩上椅子，跳上櫃檯，持續右手揮
    拳欲攻擊乙○○之行為，顯係以書記官乙○○為目標，而對
    其施暴力之行為，雖被告多次揮拳並未擊中乙○○，然其多
    次朝乙○○揮拳，且遭乙○○抓住左手後仍不斷以右手揮拳
    ，而行使有形力即物理力之行為，足認係刑法第135 條第1
    項所稱之「強暴」行為甚明。綜上所述，本件事證明確，被
    告犯行均堪認定。
三、核被告所為，分別係犯刑法第140 條第1 項之侮辱公務員罪
    及同法第135 條第1 項之對於公務員依法執行職務時施以強
    暴罪。被告基於單一侮辱公務員之犯意，於同一時、地接續
    以「幹」、「幹你娘」言語辱罵公務員乙○○，另基於單一
    對公務員執行職務時施強暴之犯意，於同一時、地多次出拳
    攻擊公務員乙○○，各係以一行為接續侵害同一法益，均為
    接續犯，各論以一罪。被告所犯上開二罪間，犯意個別、行
    為互殊，應予分論併罰。公訴意旨認屬想像競合犯，尚有未
    洽，附此敘明。查被告自88年起，開始出現怪異言語、行為
    ，並有幻聽、妄想等症狀，因多次怪異行為發生，疑似在幻
    聽、妄想干擾下而騷擾路人，經警方前往處理，將被告轉送
    至聯合醫院住院治療1 個月，被診斷為罹患精神分裂症，出
    院後因缺乏病識感，拒絕返院複診，半年後精神症狀逐漸復
    發，除明顯怪異行為外，自我照顧功能、現實感、判斷力也
    明顯變差，並曾於89年至90年間，疑似因病情影響，導致認
    知功能、判斷力、衝動控制能力變差之精神耗弱狀態下，犯
    下數起竊盜案件（包括竊取車牌、被警察扣車後反控告員警
    ，顯見現實判斷能力極差），其後於91年入獄服刑6 月，出
    獄後於門診追蹤，其因自覺沒有精神疾病，於92年8 月4 日
    門診時更將病歷搶走並銷毀，又因干擾行為於居善醫院住院
    ，1 個月後自醫院逃跑，另由家人轉送聯合醫院繼續住院，
    出院後仍缺乏病識感、服藥順從性差、不配合門診追蹤，而
    導致病情時常惡化，而於聯合醫院反覆住院4 次，於95年間
    再因縱火、公共危險案件入獄服刑1 年11月，96年5 月出獄
    後回門診追蹤，同年10月間又因缺乏病識感而自行停藥，足
    見被告因多次於精神科住院治療，因缺乏病識感，出院後皆
    未能持續規則服藥，導致病情反覆復發，使認知功能、現實
    判斷能力日益受損，其行為時，顯因精神障礙致辨識其行為
    違法及依其辨識而行為之能力有所影響且已顯著降低，且被
    告經送請行政院衛生署桃園療養院為精神鑑定，亦認定：「
    被告病發初期即有判斷力、衝動控制能力下降而有違背常理
    之行為發生，於反覆發病多年後，不難想像其能力受精神疾
    病影響更嚴重，加上被告自述案發當時去法院是要找法官理
    論，因為自己沒有病，但是法官卻判自己有精神疾病，所以
    醫生才會聽從法官開藥，自己也因此前途黯淡，明顯是法官
    判決不公（係基於對法官的被害妄想而衍生出的妄想行為）
    ，顯示因精神疾病影響，導致現實判斷力即衝動控制能力嚴
    重受損，被告符合精神分裂症之診斷，推測案發時之精神狀
    態，已達因精神障礙致明顯減低辨識其行為違法及依其辨識
    而行為之能力」等語，有該醫院98年2 月25日桃療醫字第09
    80001099號函所附之精神鑑定報告書1 份附卷可稽（見本院
    卷第24-28 頁），況案發當時被告之精神狀態與常人有異，
    亦據證人乙○○證述在卷（見偵查卷第113-114 頁），依上
    開被告鑑定結果及案發時行為表現以觀，被告於本案行為時
    ，顯因精神障礙，致辨識其行為違法及依其辨識而行為之能
    力，已顯著減低，爰均依刑法第19條第2 項規定減輕其刑。
    再查被告有事實欄所述之犯罪科刑及執行完畢紀錄，此有臺
    灣高等法院被告前案紀錄表1 份附卷可按，其於受有期徒刑
    執行完畢後，5 年內再犯本件有期徒刑以上之2 罪，均為累
    犯，均應依刑法第47條第1 項規定加重其刑，並依法先加重
    後再減輕之。爰審酌被告之素行，因一時情緒失控，即至檢
    察署櫃檯出言侮辱執勤之書記官，並多次揮拳施強暴，所幸
    並未造成乙○○受有身體傷害，情節尚非嚴重，及其專科畢
    業之智識程度，又有前揭精神疾病等一切情狀，分別量處如
    主文所示之刑，及定其應執行刑，並均諭知易科罰金之折算
    標準。
四、按所謂監護處分，性質上有監禁與保護之雙重意義，一方面
    使受處分人與社會隔離，以免危害社會；他方面給予適當治
    療，使其回歸社會生活。是因刑法第19條第2 項規定而減輕
    其刑者，經衡酌行為人之危險性，認除有再犯或危害公共安
    全之虞，為達到防衛社會之目的，有對其採取隔離、保護與
    治療措施之必要，始得一併宣告監護處分。本件被告於88年
    間即經診斷患有精神分裂症，其間多次缺乏病識感、未配合
    門診追蹤，而致病情惡化反覆住院，於本案犯罪前之96年服
    刑期間接受規則治療，出監後即不願按時服藥且拒絕回診，
    而再度犯罪，案發後之96年12月4 日另因被害妄想及攻擊行
    為經警方送急診入院至97年2 月1 日止等情，有臺北市立聯
    合醫院97年2 月1 日北市醫松字第09730075600 號函及所附
    病歷可參（見偵查卷第119-281 頁）；又行政院衛生署桃園
    療養院鑑定後亦認：根據被告過去病史、就醫情況以及97年
    12月2 日精神鑑定之狀況研判，被告有被害妄想及偏邏輯思
    考，且現實判斷能力不佳，缺乏病識感，若是被告一如以往
    無法持續規則接受精神科治療，無法排除再發生類似危害公
    共安全之行為，建議宜在監護處分下，規則接受全日住院治
    療，以減少危險性，此有行政院衛生署桃園療養院98年4 月
    2 日桃療醫字第0980001946號及同年8 月19日第0980004968
    號函可憑（見本院卷第31、79頁），基此審酌被告之情狀確
    有再犯或危害公共安全之虞，為確保被告接受規則治療及復
    健與監督保護，及避免對社會治安造成危害，實有施以監護
    治療之必要，爰依刑法第87條第2 項、第3 項規定，併諭知
    其於刑之執行完畢或赦免後，令入相當處所，施以監護6 月
    ，以收個人治療及社會防衛之效。
據上論斷，應依刑事訴訟法第299 條第1 項前段，刑法第135 條
第1 項、第140 條第1 項、第19條第2 項、第47條第1 項、第41
條第1 項前段、第51條第6 款、第87條第2 項、第3 項，刑法施
行法第1 條之1 第1 項、第2 項前段，判決如主文。
本案經檢察官施昱廷到庭執行職務。
中    華    民    國    98    年    10    月    2     日
                  刑事第一庭  審判長法  官  曾家貽
                                    法  官  俞力華
                                    法  官  張瓊華
以上正本證明與原本無異。
如不服本判決應於收受判決後10日內向本院提出上訴書狀，並應
敘述具體理由。其未敘述上訴理由者，應於上訴期間屆滿後20日
內向本院補提理由書 (均須按他造當事人之人數附繕本)「 切勿
逕送上級法院」。
                                    書記官  李宜娟
中    華    民    國    98    年    10    月    5     日
附錄本案論罪科刑法條：
中華民國刑法第135 條第1項（妨害公務罪）
對於公務員依法執行職務時，施強暴脅迫者，處3 年以下有期徒
刑、拘役或3 百元以下罰金。
中華民國刑法第140 條第1項（侮辱公務員罪）
於公務員依法執行職務時，當場侮辱，或對於其依法執行之職務
公然侮辱者，處6 月以下有期徒刑、拘役或1 百元以下罰金。


司法院資訊處製作；財團法人民間司法改革基金會備份。
